臺灣高等法院刑事判決
110年度上訴字第931號
上  訴  人  臺灣桃園地方檢察署檢察官 
被      告  王慶翔
上列上訴人因被告違反毒品危害防制條例案件，不服臺灣桃園地
方法院109年度簡上字第124號，中華民國109年12月24日第一審
判決（起訴案號：臺灣桃園地方檢察署107年度毒偵字第4437號
、108年度毒偵字第487號），提起上訴，本院判決如下：
    主  文
上訴駁回。
    理  由
一、公訴意旨略以：被告甲○○前於民國106年間，因施用毒品案件
    ，經臺灣桃園地方檢察署（下稱桃園地檢署）檢察官以107年
    度毒偵續字第4號為緩起訴處分，並於107年4月3日確定，緩
    起訴期間為自107年4月3日起至108年10月2日止。詎仍未戒除
    毒癮，於上開緩起訴處分確定後5年內，分別為下列犯行：
(一)基於施用第一級毒品海洛因及第二級毒品甲基安非他命之犯
    意，於107年7月7日中午12時許，在桃園市中壢區新興路某公
    廁內，以將第一級毒品海洛因摻入香菸燒烤吸食煙霧方式，
    施用第一級毒品海洛因1次，復於同日13、14時許，以燃燒
    玻璃球吸食煙霧之方式，施用第二級毒品甲基安非他命1次
    。嗣於同日14時20分許，在桃園市○○區○○路000號前為警查
    獲，經其同意搜索，扣得第一級毒品海洛因1包（毛重0.28
    公克，因鑑驗取用0.0082公克）、第二級毒品甲基安非他命
    2包（毛重共計1.16公克，因鑑驗取用0.0022公克）及吸食
    器1組，並於同日15時20分許，經採集尿液送驗，結果呈嗎啡
    、甲基安非他命陽性反應。
(二)基於施用第二級毒品甲基安非他命之犯意，於107年12月28
    日21時許，在其桃園市○○區○○路00巷0號居處，以燃燒玻璃
    球吸食煙霧之方式，施用第二級毒品甲基安非他命1次。嗣
    於翌日（29日）17時30分許，在桃園市○○區○○街000○0號前
    為警查獲，經其同意搜索，扣得第二級毒品甲基安非他命1
    包（毛重0.50公克，因鑑驗取用0.0022公克）及吸食器1組
    ，並於同日18時5分許經採集尿液送驗，結果呈甲基安非他
    命陽性反應。
(三)因認被告就前開(一)部分所為，涉犯毒品危害防制條例第10
    條第1項、第2項施用第一級、第二級毒品罪嫌；就前開(二)
    部分所為，涉犯毒品危害防制條例第10條第2項施用第二級
    毒品罪嫌云云。
二、原判決意旨略以：
(一)按起訴之程序違背規定之情形者，應諭知不受理之判決，並
    得不經言詞辯論為之，刑事訴訟法第303條第1款、第307條
    分別定有明文。次按毒品危害防制條例第20條第3項、第23
    條第2項業於109年1月15日修正公布，並新增第35條之1過渡
    規定，均於同年7月15日施行。依修正後毒品危害防制條例
    規定，觀察、勒戒或強制戒治執行完畢釋放後，3年後再犯
    施用毒品罪者，應適用觀察、勒戒及強制戒治之規定，3年
    內再犯施用毒品者，則應依法追訴。又參酌最高法院109年8
    月11日第3次刑事庭會議多數意見，對於最高法院95年度第7
    次、97年度第5次刑事庭會議決議關於初犯經觀察、勒戒或
    強制戒治執行完畢釋放5年以後，已不合於「5年後再犯」之
    規定，且因已於「5年內再犯」，顯見其再犯率甚高，原實
    施觀察、勒戒或強制戒治，已無法收其實效，即應依同條例
    第10條處罰之意旨不再供參考，且若犯同條例第10條之罪，
    距最近1次犯該罪經觀察、勒戒或強制戒治執行完畢釋放後
    ，已逾3年，即應令觀察、勒戒，不因其間是否因另犯該罪
    ，經起訴、判刑或執行而受影響。而曾經檢察官採行附命完
    成戒癮治療之緩起訴處分，但未能完成戒癮治療而緩起訴處
    分遭到撤銷，並經檢察官提起公訴（或聲請簡易判決處刑）
    之情形，縱使該案（及後案）經法院判決有罪確定並執行完
    畢，該被告仍非屬於3年內經觀察、勒戒或強制戒治執行執
    行完畢之情形，最高法院109年度台上大字第3536號刑事撤
    銷提案裁定意旨可資參照。另按上述同條例第24條經總統於
    109年1月15日公布修正後，尚未經行政院公告施行，亦即修
    正前第24條：「本法第20條第1項及第23條第2項之程序，於
    檢察官先依刑事訴訟法第253條之1第1項、第253條之2之規
    定，為附命完成戒癮治療之緩起訴處分時，或於少年法院（
    地方法院少年法庭）認以依少年事件處理法程序處理為適當
    時，不適用之。前項緩起訴處分，經撤銷者，檢察官應依法
    追訴。第1項所適用之戒癮治療之種類、其實施對象、內容
    、方式與執行之醫療機構及其他應遵行事項之辦法及完成戒
    癮治療之認定標準，由行政院定之」，仍為現行有效之規定
    。而我國對於施用毒品者進入司法程序之戒癮治療方式，係
    採取第20條第1項、第2項規定「觀察、勒戒或強制戒治」及
    第24條第1項所定「附命完成戒癮治療之緩起訴處分」雙軌
    制，其目的同在給予施用毒品者戒毒自新機會。是以，被告
    既同意參加「戒癮治療」，並由檢察官採行「附命完成戒癮
    治療之緩起訴處分」方式，且完成「附命完成戒癮治療之緩
    起訴處分」所採用之戒癮治療完畢，自毋庸復行採取「觀察
    、勒戒或強制戒治」方式，重啟戒除毒癮以代替刑罰之處遇
    程序。而被告施用第一級或第二級毒品罪，經裁定觀察、勒
    戒或強制戒治程序者，係以「觀察、勒戒或強制戒治」執行
    完畢釋放後，起算上開3年內再犯之期間，則被告係經「附
    命完成戒癮治療之緩起訴處分」，依同一法理，應以「經附
    命緩起訴並完成戒癮治療後」，而「非」以附命緩起訴確定
    之日，起算該3年內再犯之期間（最高法院109年度台非字第
    76、77號判決意旨參照）。
(二)經查，被告前因施用毒品案件，經檢察官以107年度毒偵續
    字第4號為附命完成戒癮治療之緩起訴處分確定（緩起訴期
    間為自107年4月3日起至108年10月2日止），又因於緩起訴
    期間未履行緩起訴條件之戒癮治療事項，由檢察官撤銷上開
    緩起訴處分，並以108年度撤緩毒偵字第564號聲請簡易判決
    處刑，經原審法院於109年4月24日以108年度壢簡字第2181
    號判決處有期徒刑2月確定，現與另案合併執行中等情，有
    該案刑事簡易判決及本院被告前案紀錄表等在卷可稽，是被
    告於107年7月7日施用第一級與第二級毒品犯行、107年12月
    28日施用第二級毒品犯行，前既未有任何「完成戒癮治療」
    之紀錄，即無「事實上已接受等同觀察、勒戒或強制戒治執
    行完畢釋放之處遇」，則被告犯本案施用毒品罪時，未曾受
    觀察、勒戒或強制戒治，亦未曾受等同於觀察、勒戒或強制
    戒治之處遇，即應由檢察官依修正後毒品危害防制條例第20
    條第1項規定，聲請法院裁定令被告入勒戒處所施以觀察、
    勒戒，始為適法。因之，檢察官未依前開規定聲請法院裁定
    將被告送觀察、勒戒，即逕行起訴（原判決誤載為聲請簡易
    判決處刑），程序違背規定，揆諸前揭說明，自應為公訴不
    受理之判決，簡易庭所為簡易判決未及審酌上情，而對被告
    為有罪之實體判決，容有未洽，依刑事訴訟法第455條之1第
    1項、第3項、第452條、第369條第1項前段、第364條、第30
    3條第1款、第307條等規定，將簡易判決撤銷，改依通常程
    序為第一審判決，且不經言詞辯論，逕為公訴不受理之諭知
    等語。
三、檢察官上訴意旨略以：
    被告前因施用毒品案件，經檢察官以107年度毒偵續字第4號
    為附命完成戒癮治療之緩起訴處分確定（緩起訴期間為自10
    7年4月3日起至108年10月2日止），又因於緩起訴期間未履
    行緩起訴條件之戒癮治療事項，由檢察官撤銷上開緩起訴處
    分，並以108年度撤緩毒偵字第564號聲請簡易判決處刑，經
    原審法院於109年4月24日以108年度壢簡字第2181號判決處
    有期徒刑2月確定，並與另案合併執行等情，有該案刑事簡
    易判決、本院被告前案紀錄表及緩起訴處分書等可稽，是被
    告於前開緩起訴處分確定後3年內再犯本案施用第一級、第
    二級毒品行為，因其事實上既已接受等同觀察、勒戒之處遇
    ，揆諸最高法院104年度第2次刑事庭會議決議意旨，自應由
    檢察官逕行起訴，並無再次聲請法院裁定觀察、勒戒之必要
    。原判決以上開理由逕為諭知不受理判決，有悖於最高法院
    104年度第2次刑事庭會議決議意旨，自有未洽。綜上，原判
    決認事用法尚嫌未洽，請將原判決撤銷，更為適當合法之判
    決云云。
四、查被告行為後，毒品危害防制條例第20條、第23條、第24條
    業經修正，並增訂第35條之1，且經總統於109年1月15日公
    布。觀諸毒品危害防制條例第36條規定，可知修正後毒品危
    害防制條例第20條、第23條、第35條之1等規定，均已自公
    布後6個月（即109年7月15日）施行，而毒品危害防制條例
    第24條亦已於110年4月15日經行政院以院臺法字第11000106
    49號令發布定自110年5月1日起施行。茲就本案法律適用說
    明如下：
(一)按「本條例中華民國108年12月17日修正之條文施行前犯第1
    0條之罪之案件，於修正施行後，依下列規定處理：……二、
    審判中之案件，由法院或少年法院（地方法院少年法庭）依
    修正後規定處理；依修正後規定應為不起訴處分或不付審理
    之裁定者，法院或少年法院（地方法院少年法庭）應為免刑
    之判決或不付審理之裁定」，毒品危害防制條例第35條之1
    第2款定有明文。次按毒品危害防制條例第20條第3項、第23
    條第2項分別修正為「依前項規定為觀察、勒戒或強制戒治
    執行完畢釋放後，『3年後』再犯第10條之罪者，適用前2項之
    規定」、「觀察、勒戒或強制戒治執行完畢釋放後，『3年內
    』再犯第10條之罪者，檢察官或少年法院（地方法院少年法
    庭）應依法追訴或裁定交付審理」。準此，法院就審判中之
    施用毒品案件，應依上開修正後規定處理，合先敘明。
(二)又毒品危害防制條例第20條第3項規定所稱「3年後再犯」，
    只要本次再犯（不論修正施行前、後）距最近1次觀察、勒
    戒或強制戒治執行完畢釋放，已逾3年者，即該當之，不因
    其間有無犯第10條之罪經起訴、判刑或執行而受影響，此為
    目前已統一之法律見解。
(三)再毒品危害防制條例第35條之1第2款規定，係仿87年5月20
    日修正施行之第35條所增訂，然當時對施用毒品者戒癮治療
    處遇方式只有「觀察、勒戒或強制戒治」，與之後修法已得
    為多元處遇，難以相提並論，適用上應與時俱進，且該條文
    第2款前段所稱「依修正後規定處理」，未明文應一律依職
    權裁定觀察、勒戒，則法院對於審判中之案件，視個案情形
    ，分別裁定令入勒戒處所觀察、勒戒，或判決不受理，使檢
    察官衡酌判斷如何經由多元化之緩起訴處遇達成戒除毒癮目
    的，均屬之。準此，就本次再犯第10條之罪，距最近1次觀
    察、勒戒或強制戒治執行完畢釋放後，已逾3年者，法院依
    職權裁定觀察、勒戒，或為不受理之判決，依憑法條文義、
    立法理由，或基於被告利益、修法意旨，均屬有據，為求彈
    性適用，於程序經濟及被告利益間取得平衡，並參酌毒品危
    害防制條例為維護國民身心健康之立法目的，暨本次修正毒
    品危害防制條例第24條已擴大檢察官對施用毒品者附條件緩
    起訴之範圍，使其能視個案具體情節給予適當多元處遇之修
    法精神，法院自得斟酌個案情形，擇一適用，此亦為目前已
    統一之法律見解。
(四)按刑事訴訟法第303條第1款規定，案件有起訴之程序違背規
    定之情形者，應諭知不受理之判決。所稱起訴之程序違背規
    定，無須侷限於起訴時為斷，因起訴後始發生之情事變更事
    由，致法院不能為實體上之審理及實體判決者，亦屬之。而
    毒品危害防制條例修法後既已賦予檢察官視個案不同而為觀
    察、勒戒或附條件緩起訴之裁量權，復涉施用毒品者人身自
    由之剝奪及受多元處遇之選擇，攸關其權益，故法院視個案
    情形，如認檢察官未及審酌被告有無不適合附命完成戒癮治
    療等緩起訴處分之情形，而逕予裁定觀察、勒戒，顯屬不利
    或有失公平者，自得認起訴之程序違背規定，且無從補正而
    為不受理之判決，俾由檢察官再行斟酌而為適法之裁量。
五、本院之判斷
(一)被告前固曾因施用第二級毒品案件，經桃園地檢署檢察官於
    107年3月20日以107年度毒偵續字第4號為附命完成戒癮治療
    之緩起訴處分，緩起訴期間為1年6月，嗣經臺灣高等檢察署
    （下稱高檢署）檢察長於107年4月3日以107年度上職議字第
    4358號駁回再議確定（緩起訴期間為自107年4月3日起至108
    年10月2日止），惟因被告於緩起訴期間內之107年7月7日、1
    2月28日故意犯有期徒刑以上之施用第一級及第二級毒品等
    罪，經桃園地檢署檢察官以107年度毒偵字第4437號、108年度
    毒偵字第487號提起公訴，被告於緩起訴期間內故意更犯有期
    徒刑以上刑之罪，經檢察官提起公訴，桃園地檢署檢察官遂
    於108年7月18日以108年度撤緩字第331號依職權撤銷前開緩
    起訴處分，並經桃園地檢署檢察官以108年度撤緩毒偵字第5
    64號聲請簡易判決處刑（嗣經原審法院以108年度壢簡字第2
    181號簡易判決處有期徒刑2月確定）等情，有桃園地檢署檢
    察官107年度毒偵續字第4號緩起訴處分書、高檢署107年度
    上職議字第4358號處分書、桃園地檢署檢察官108年度撤緩
    字第331號撤銷緩起訴處分書、108年度撤緩毒偵字第564號
    聲請簡易判決處刑書及本院被告前案紀錄表等附卷可考，並
    經本院調閱桃園地檢署109年度檔偵字第55667號全案卷宗（
    內含桃園地檢署107年度緩護命字第743號、107年度緩護療
    字第459號卷宗）審認無訛。而被告除前開附命完成戒癮治
    療之緩起訴處分外，未曾因施用毒品案件受觀察、勒戒或強
    制戒治處分，此觀本院被告前案紀錄表自明，徵諸毒品危害
    防制條例第23條第2項係規定「觀察、勒戒或強制戒治執行
    完畢釋放後，3年內再犯第10條之罪者，檢察官或少年法院
    （地方法院少年法庭）應依法追訴或裁定交付審理」，被告
    於本案前既未曾受任何機構內之觀察、勒戒或強制戒治等處
    遇，難認符合該條所定訴追要件，無從適用該規定予以追訴
    處罰。
(二)檢察官雖執前詞主張被告事實上已接受等同觀察、勒戒之處
    遇，應由檢察官逕行起訴，並無再次聲請法院裁定觀察、勒
    戒之必要云云。然被告前開緩起訴案件所附完成戒癮治療之
    結案情形為：已屆履行期滿日，仍未完成戒癮治療期程，有
    附於桃園地檢署107年度緩護療字第459號卷內之醫療機構執
    行桃園地檢署緩起訴毒品戒癮治療/結案報告（108年3月）
    可考，縱令採取檢察官所稱緩起訴處分附命戒癮治療，事實
    上已接受等同「觀察、勒戒或強制戒治」執行完畢之處遇見
    解，依同一法理，亦應於「附命緩起訴」並完成戒癮治療後
    ，方有事實上已接受等同「觀察、勒戒或強制戒治」執行完
    畢釋放之處遇可言，而非以「附命緩起訴」確定之日起算。
    本案被告既未完成上開案件緩起訴戒癮治療處遇，其所涉本
    案施用第一級、第二級毒品犯行，揆諸上開說明，亦不可能
    符合毒品危害防制條例第23條第2項規定之訴追條件。
(三)本案係由檢察官於108年6月12日對被告提起公訴，於108年7
    月17日繫屬原審法院，有桃園地檢署108年7月4日乙○東地10
    7毒偵4437字第1089057222號函及其上原審法院收狀章、桃
    園地檢署檢察官107年度毒偵字第4437號、108年度毒偵字第
    487號起訴書等在卷可憑（見審訴字卷第7、13至17頁），檢
    察官起訴時，修正後毒品危害防制條例第20條、第23條、第
    24條等規定既尚未施行，顯未及依修正後毒品危害防制條例
    相關規定，由檢察官基於一次性之整體規劃而重啟處遇程序
    ，視被告本案施用第一級、第二級毒品犯行情節，裁量、審
    酌被告究適合「觀察、勒戒或強制戒治」或給予「附命完成
    戒癮治療等緩起訴處分」機會，而聲請法院裁定令被告入勒
    戒處所觀察、勒戒或為附命戒癮治療緩起訴處分，甚至視被
    告於本案後已否另案經觀察、勒戒或強制戒治，而另為其他
    適法處理，均不得逕行追訴。原判決以檢察官逕行起訴，程
    序違背規定，應為公訴不受理判決，簡易庭所為簡易判決未
    及審酌上情，而對被告為有罪之實體判決，容有未洽，而將
    簡易判決撤銷，改依通常程序為第一審判決，且不經言詞辯
    論，逕為公訴不受理之諭知，於法尚無不合。檢察官執前詞
    提起上訴，指摘原判決不當，請求本院撤銷原判決，更為適
    當合法之判決云云，為無理由，應予駁回，且不經言詞辯論
    為之。
(四)至扣案第一級毒品海洛因、第二級毒品甲基安非他命及吸食
    器等物，是否符合刑法第40條規定單獨宣告沒收，應由檢察
    官依職權另為適法處理，附此敘明。
據上論斷，應依刑事訴訟法第368條、第372條，判決如主文。
本案經檢察官呂俊儒提起公訴（原判決誤載為聲請簡易判決處刑
），檢察官陳建勳提起上訴。
中　　華　　民　　國　　110 　年　　6 　　月　　8 　　日
                  刑事第十八庭  審判長法  官  何俏美
                                      法  官  葉乃瑋
                                      法  官  黃紹紘
以上正本證明與原本無異。
施用第二級毒品部分，不得上訴。
施用第一級毒品部分，如不服本判決，應於收受送達後20日內向
本院提出上訴書狀，其未敘述上訴之理由者並得於提起上訴後20
日內向本院補提理由書（均須按他造當事人之人數附繕本）「切
勿逕送上級法院」。
                                      書記官  顏淑華
中　　華　　民　　國　　110 　年　　6 　　月　　9 　　日